臺灣高等法院刑事裁定
110年度毒抗字第459號
抗  告  人
即  被  告  吳文榮




上列抗告人因聲請施以強制戒治案件，不服臺灣新北地方法院中
華民國110年3月5日110年度毒聲字第671號裁定（聲請案號：110
年度聲戒字第73號、109年度毒偵字第7093號），提起抗告，本
院裁定如下：
    主  文
抗告駁回。                                              
    理  由
一、原裁定意旨略以：抗告人即被告甲○○（下稱被告）因施用第
    一級、第二級毒品犯行，前經原審法院以109年度毒聲字第9
    19號裁定令入法務部○○○○○○○○附設勒戒所施以觀察、勒戒，
    被告入所執行後，前揭勒戒處所以「前科紀錄與行為表現」
    、「臨床評估」、「社會穩定度」等項目下多種靜、動態因
    子綜合評估後，認被告仍有繼續施用毒品傾向，有法務部○○
    ○○○○○○110年2月23日新戒所衛字第11007004550號函索檢附
    之有無繼續施用毒品傾向證明書、有無繼續施用毒品傾向評
    估標準紀錄表（下稱「舊表」）在卷可參，爰依毒品危害防
    制條例第20條第3項、第2項後段規定，裁定令被告入戒治處
    所施以強制戒治，其期間為6個月以上，至無繼續強制戒治
    之必要為止，但最長不得逾1年等語。
二、抗告意旨略以：修正後之毒品危害防制條例對於施用毒品者
    乃以「治療」為出發點，但前開評估僅憑被告之動態因子、
    靜態因子、前科紀錄等鑑定有無繼續施用毒品之標準，該認
    定標準顯有錯誤；許多其他個案前有數次毒品前科紀錄、無
    家人會客及書信往來，也都順利勒戒完畢釋放或返回原所執
    行單位繼續執行，而被告尚有10年多之徒刑有待執行，如被
    告強制戒治完畢後還得接續服刑，無疑是變相的同罪二罰，
    且前科紀錄之評定乃無上限加分，顯屬不利，是依法請求撤
    銷原裁定云云。
三、按「觀察、勒戒後，檢察官或少年法院（地方法院少年法庭
    ）依據勒戒處所之陳報，認受觀察、勒戒人無繼續施用毒品
    傾向者，應即釋放，並為不起訴之處分或不付審理之裁定；
    認受觀察、勒戒人有繼續施用毒品傾向者，檢察官應聲請法
    院裁定或由少年法院（地方法院少年法庭）裁定令入戒治處
    所強制戒治，其期間為6個月以上，至無繼續強制戒治之必
    要為止，但最長不得逾1年」，毒品危害防制條例第20條第2
    項定有明文。而有無繼續施用毒品傾向的評估標準，並非完
    全以受勒戒人勒戒後的結果為準，勒戒前的各種情況，仍應
    作為評估的依據。依勒戒處所評分說明手冊規定，是以前科
    紀錄與行為表現、臨床評估、社會穩定度三項合併計算分數
    ，每一大項皆有靜態因子與動態因子。先以靜態因子分數評
    分，靜態因子分數總分在60分（含）以上為「有繼續施用毒
    品傾向」：60分以下，與動態因子分數相加，如果總分在60
    分（含）以上，為「有繼續施用毒品傾向」。是被告有無「
    繼續施用毒品傾向」，係依具體個案的臨床實務及相關事證
    等情綜合判定，有其相當的專業依據及標準，且涉及專門醫
    學。又衡酌強制戒治的目的，是為協助施用毒品者戒斷毒品
    的心癮及身癮，所為的一種保安處分類型，而該評估標準是
    適用於每一位受觀察、勒戒處分之人，具一致性、普遍性、
    客觀性，並加以綜合判斷的結果，倘其評估由形式上觀察，
    無擅斷或濫權等明顯不當的情事，法院宜予以尊重。
四、經查：
  ㈠被告於執行觀察、勒戒期間，經法務部○○○○○○○○附設勒戒處
    所評定結果，認其「前科紀錄與行為表現」、「臨床評估」
    、「社會穩定度」評分各為30分、26分、5分，其中「靜態
    因子」、「動態因子」評分各為52分、9分，總分為61分，
    而綜合判斷為「有繼續施用毒品傾向」一節，有法務部○○○○
    ○○○○依法務部於民國110年3月26日修正施行之「有無繼續施
    用毒品傾向評估標準」重新評估之「有無繼續施用毒品傾向
    證明書」、「有無既需施用毒品傾向評估標準紀錄表」（下
    稱「新表」）附卷可稽（見本院卷第27至29頁）。上開綜合
    判斷之結果，係該所相關專業知識經驗人士，於被告觀察、
    勒戒期間，依其本職學識就被告之前科紀錄及行為表現、臨
    床評估及社會穩定度等因素所為之綜合判斷，具有科學驗證
    所得之結論，足證該勒戒處所綜合評分者係依個案之臨床實
    務及具體事證，判定被告有繼續施用毒品傾向，且由形式上
    觀察，並無擅斷或濫權等明顯不當之情事，自得資為判斷被
    告有無繼續施用毒品傾向之證明。本件被告既有施用第一、
    二級毒品之事實，並由原審法院裁定送勒戒處所執行觀察、
    勒戒後，經法務部○○○○○○○○附設勒戒處所依個案之臨床實務
    及具體事證，專業評估判定被告為「有繼續施用毒品傾向」
    ，尚未戒除毒癮，則為降低其再次施用毒品之危險性，自有
    依法施以強制戒治之必要。
  ㈡被告雖執前詞提起抗告。然：「有無繼續施用毒品傾向評估
    標準」，業經法務部洽請衛生福利部協助研修，案經邀集專
    家學者及相關機關研商後修成完竣，並自110年3月26日起實
    施，其中就「前科紀錄與行為表現」中之「毒品犯罪相關司
    法紀錄」、「其他犯罪相關紀錄」2題之計分方式，均改採
    總分以10分為上限一節，有法務部110年3月26日法矯字第11
    006001760號函存卷足參（見本院卷第31至32頁），則依此
    修正後之評估標準即無被告所指「前科紀錄」之評定乃無加
    分上限之疑慮，況該評估標準乃係由具有相關專業知識經驗
    之人重新研修完成，並細分多種具體項目逐一評定，應可避
    免流於抽象、主觀之弊，及通過科學檢驗之要求，是該修正
    後之認定標準即難謂有何錯誤可言；且經本院細繹前述「舊
    表」、「新表」之計分結果（見109年度毒偵字第7093號卷
    第44頁；本院卷第29頁），被告於「前科紀錄與行為表現」
    項下「毒品犯罪相關司法紀錄」欄之得分，已由「70分」改
    列為「10分」（「其他犯罪相關紀錄欄」均仍維持10分），
    總分亦由「121分」調降為「61分」，顯見被告即便因前述
    修正後標準而重新評估，其結果仍認被告為「有繼續施用毒
    品傾向」，自有依法再施以強制戒治之必要，原審因而令被
    告入戒治處所施以強制戒治，於法並無不合。再者，毒品危
    害防制條例所規定之觀察、勒戒或強制戒治處分，其立法意
    旨在幫助施用毒品者戒除毒癮，該處分之性質非為懲戒行為
    人，而係為減除受處分人再次施用毒品之危險性，目的係在
    戒除行為人施用毒品身癮及心癮之措施，且強制戒治係導入
    療程之觀念，針對行為人將來之危險所為預防、矯治措施之
    保安處分，以達教化與治療之目的，可謂刑罰之補充制度，
    從而毒品危害防制條例本身所規定之強制戒治等保安處分，
    雖兼具自由刑之性質，卻有刑罰不可替代之教化治療作用，
    與修正後新法之「治療」思維並無扞格；且不同個案無從比
    附援引，其他個案之評估結果自非與本案可等同視之；至於
    被告所稱其尚須執行有期徒刑10多年之案件（其另涉犯販賣
    毒品案件），與本案施用毒品案件，顯屬不同，自無「同罪
    二罰」之情狀。從而，抗告意旨執前詞，指摘原裁定不當，
    為無理由，應予駁回。
五、據上論斷，應依刑事訴訟法第412條，裁定如主文。
中　　華　　民　　國　　110 　年　　3 　　月　　31　　日
                  刑事第十一庭  審判長法　官  周煙平
                                      法　官  吳炳桂
                                      法　官  陳俞伶
以上正本證明與原本無異。
不得再抗告。
                                      書記官  朱家麒
中　　華　　民　　國　　110 　年　　3 　　月　　31　　日